最高法院民事判決　　　　　　　　　　　　　　　八十六年度台上字第一八六四號
　　上 訴 人　　乙○○
　　被上訴人　　甲○○
右當事人間請求損害賠償事件，上訴人對於中華民國八十五年八月二十二日台灣高等
法院第二審更審判決（八十四年度上更(一)字第八九號），提起上訴，本院判決如左：
    主  文
原判決除假執行部分外廢棄，發回台灣高等法院。
    理  由
本件被上訴人主張：上訴人於民國八十二年四月七日將其所有坐落桃園縣桃園市○○
○段三七四地號土地應有部分二分之一及地上門牌桃園縣桃園市○○路十二號房屋（
下稱系爭房地）以新台幣（下同）二百萬元之價格出售與伊，約定尾款付清前應將系
爭房地上之抵押權登記塗銷，並授權訴外人李忠義代收價金。伊已將價金一百萬元交
付李忠義，詎上訴人屢經函催均未將抵押權登記塗銷，顯係違約，依買賣契約第十條
約定，應賠償與已收價金一百萬元同額之損害金等情，求為命上訴人給付一百萬元並
加付法定遲延利息之判決。（關於返還價金一百萬元及其法定遲延利息部分，經第一
審為被上訴人敗訴判決後，未據聲明不服。）
上訴人則以：伊早已將系爭房地出售予李忠義，為辦過戶事宜，應李忠義之邀，至代
書事務所，在空白不動產買賣契約書賣主欄下簽名完畢即行離去，並未與被上訴人成
立買賣契約等語，資為抗辯。
原審將第一審就損害金部分所為被上訴人敗訴之判決廢棄，改判如其聲明，無非以：
被上訴人主張於八十二年四月七日向上訴人購買系爭房地一節，已據提出不動產買賣
契約書為證，且依證人林凱旋之證言及被上訴人之陳述，被上訴人於購買系爭房地時
，已知上訴人早已將該房地出售予李忠義，而被上訴人係與李忠義商談價金及買賣條
件，堪認被上訴人係向李忠義購買系爭房地，僅為方便辦理所有權移轉登記手續，直
接由上訴人將系爭房地移轉登記與被上訴人之故，始以兩造名義簽訂系爭契約書，惟
此乃債之更改，並不影響系爭不動產買賣契約書真正之效力，上訴人自應受其拘束。
依契約第七條約定：「本買賣不動產權，乙方（指上訴人）保證產權清楚，如有他人
主張權利或設定他項權利，應由乙方負責於尾款付清以前速予理清，若甲方（指被上
訴人）因此而受有損害時，乙方應負完全賠償責任。」第十條約定：「如乙方不賣或
不照約履行應盡義務時，應將已收價款如數退還與甲方外，另加倍賠償所收價款同額
之損害金與甲方後，本約方得解除。」被上訴人已催告上訴人履行塗銷抵押權登記之
義務，惟上訴人並未依約履行，且經他債權人聲請拍賣抵押物，上訴人即屬違約，被
上訴人請求上訴人賠償一百萬元及其法定遲延利息，自非無據等詞，為其判斷之基礎
。按稱買賣者，謂當事人約定一方移轉財產權於他方，他方支付價金之契約。當事人
就標的物及其價金互相同意時，買賣契約即為成立，民法第三百四十五條定有明文。
足見買賣契約之成立，以當事人就標的物及價金互相同意為要件，其未就標的物及價
金互相同意者不得謂買賣契約已成立。查書寫系爭契約書之代書林凱旋證稱：「是乙
○○（即上訴人）、甲○○（即被上訴人）及李忠義三人到我辦公室，乙○○表示房
子已賣給李忠義，所以付款之事由李忠義全權處理，他簽完名之後就先走」等語，而
上訴人確早於八十一年十一月三十日即將系爭房地出售予李忠義，有不動產買賣契約
書影本一件可稽，被上訴人亦自陳於簽訂系爭契約時，已知上訴人將系爭房地出售予
李忠義，三方同意被上訴人買受該房地之條件及價金，由被上訴人與李忠義自談，價
款交李忠義，為辦過戶方便，才以兩造名義簽約。足見被上訴人於購買系爭房地時，
已知上訴人早將系爭房地出售予李忠義，而被上訴人係與李忠義商談價金及買賣條件
，堪認被上訴人係向李忠義購買系爭房地，僅為直接將系爭房地所有權移轉登記予被
上訴人之故，始以兩造名義訂立系爭契約書，此為原審所認定之事實（見原判決四頁
六至十三行，四頁背面十一至十四行）。準此，被上訴人既係與訴外人李忠義就系爭
房地及價金互相同意，買賣契約似應存在於被上訴人與李忠義之間，而非存在於被上
訴人與上訴人之間。兩造訂立系爭契約之目的僅在將系爭房地所有權直接由上訴人移
轉登記予被上訴人而已，上訴人雖應受該約定之拘束，惟得否因兩造有此約定，即謂
兩造間有買賣契約存在，非無疑義。原審未遑詳求，即以上訴人應受該約定之拘束為
由，認被上訴人依買賣契約關係請求上訴人賠償損害為有理由，不無可議。次按約定
之違約金額過高者，法院得減至相當之數額，民法第二百五十二條定有明文。查系爭
契約書第七條記載：系爭房地設定之他項權利，應由乙方即上訴人理清，若甲方即被
上訴人受有損害，乙方應負賠償責任，第十條記載：乙方不依約履行時應加倍賠償與
所收價款同額之損害金予甲方，此項記載，似屬違約金之約定。而違約金本應推定為
損害賠償之預約，如約定之額數與實際損害顯相懸殊者，法院自得以當事人實際上所
受損失為標準，酌予核減。本件原審並未審酌被上訴人所受損害情形及損害是否與系
爭契約所定之額數相當，以為酌定違約金之標準，遽命上訴人依契約所載額數為給付
，亦有未洽。上訴論旨指摘原判決違背法令，聲明廢棄，為有理由。
據上論結，本件上訴為有理由。依民事訴訟法第四百七十七條第一項、第四百七十八
條第一項，判決如主文。
中      華      民      國    八十六    年      六      月     十二     日
                          最高法院民事第七庭
                              審判長法官  蕭  亨  國
                                    法官  吳  正  一
                                    法官  鄭  三  源
                                    法官  楊  隆  順
                                    法官  陳  淑  敏
      右正本證明與原本無異
                                              書  記  官
中      華      民      國    八十六    年      七      月      一      日
